臺灣新竹地方法院刑事判決　　　　　　　　　　　　　　九十年度易字第二九０號
　　公　訴　人　臺灣新竹地方法院檢察署檢察官
　　被　　　告　庚○○
　　　　　　　　戊○○
　　　　　　　　丁○○
　　　　　　　　辛○○
右列被告等因詐欺案件，經檢察官提起公訴（八十九年度偵字第三一四、三三四四號
），本院判決如左：
    主      文
庚○○、戊○○、丁○○、辛○○，均無罪。
    理      由
一、公訴意旨略以：被害人乙○○於民國八十八年八月十六日，接獲不詳姓名、年籍
    之人，自不詳地點，寄往其位於新竹市香山區香村里四鄰柑林溝五號住處之信函
    ，略以：「乙○○喜獲刮刮樂獎金新臺幣（下同）六十萬元，領獎前需先匯款九
    萬元至下列郵局帳號：：（並載明辦理本件獎金事宜，有某律師見證，及以下列
    電話號碼可以核對）」等情。該不詳姓名、年籍之人即基於意圖為自己不法所有
    之概括犯意，利用被害人貪圖獎金之心理，藉庚○○、戊○○、丁○○、辛○○
    等人分別在桃園、臺南、臺北等地所設之郵局第0000000─000000
    0號等之帳號，再使用電話轉接方式，接聽他人電話，使乙○○獲中獎信件後，
    分次打上揭電話號碼向該函所載某律師及相關人員查詢時，於接電話時均能應答
    如流，佯稱確係其本人接話，亦皆稱乙○○中獎無誤，致使李女陷於錯誤，迅速
    如數將九萬元匯至上述郵局帳號；該不詳姓名、年籍之人收款後，復以類似方式
    告稱「乙○○非香港方面之會員，需再繳二十萬元會費：：」，復利用同樣方式
    ，要李女繼續匯款至上述郵局帳號，以取得該二十萬元。迄至八十八年九月底止
    ，乙○○共遭該不詳姓名、年籍之人以上述方式，詐得三百三十五萬元，而乙○○至此分文獎金皆未取獲，始悉受騙。因認被告庚○○、戊○○、丁○○、辛○○等四人所為，均係犯刑法第三百三十九條第二項詐欺罪嫌之幫助犯云云。
二、(1)按犯罪事實應依證據認定之，無證據不得推定其犯罪事實；又不能證明被告犯
      罪或其行為不罰者，應諭知無罪之判決。刑事訴訟法第一百五十四條、第三百
      零一條第一項分別定有明文。
    (2)又按刑法上之幫助犯，以正犯已經犯罪為構成要件，故幫助犯無獨立性，如無
      他人犯罪行為之存在，幫助犯即無由成立（最高法院六十年臺上字第二一五九
      號判例參照）。次按刑法上幫助之行為，須有幫助他人犯罪之意思，如無此種
      故意，基於其他原因，以助成他人犯罪之結果，尚難以幫助犯論（最高法院二
      十年上字第一０二二號判例參照）。再按刑法第三十條之幫助犯，非但行為之
    外形可認為幫助，且必須與正犯有犯意之聯絡。若幫助之人，誤信為正當行為
      ，並無違法之認識，則其行為縱與正犯以助力，尚難遽令負幫助之罪責（最高
      法院二十年上字第一八二八號判例參照）。
    (3)幫助犯之成立，行為人在主觀上須有幫助故意，客觀上須有幫助行為。而幫助
      犯係從屬於正犯而成立，並無獨立性，故幫助犯須對正犯之犯罪事實，具有共
      同認識而加以助力，始能成立，其所應負責任，亦以與正犯有同一認識之事實
      為限，若正犯所犯之事實，超過其共同認識之範圍時，則幫助者事前既不知情
      ，自不負責；幫助犯對正犯行為所認識之內容，如與正犯所發生之事實不一致
      時，應僅就其所認識之範圍負責；刑法上之幫助犯，係對於犯罪與正犯有共同
      之認識，而以幫助之意思，對於正犯資以助力者而言。若於正犯之犯罪無共同
      之認識，則非幫助犯（最高法院七十五年度臺上字第一五０九號、八十四年度
      臺上字第五九九八、六四七五號、八十八年度臺上字第一二七０號判決參照）
      。亦即，幫助犯係幫助正犯犯特定之罪，故對於正犯之犯罪（即正犯之實行行
      為）須有認識，如其認識與事實不符時，仍以其所認識為準（此即屬「從犯過
      剩」問題）。
    (4)不論直接或間接故意，亦不論對犯罪故意採認識主義（表象說）、希望主義（
      意思說）或容認主義（容認說），均須對該當構成要件之客觀事實有所認識，
      始足以成立故意犯。從而，幫助犯仍須對正犯該當構成要件之實行行為有所認
      識始足當之。如果僅以【非特定犯罪】之【預見可能性】而非以對於正犯構成
      犯罪之事實之「預見（認識）且容認」（刑法第十三條）來認定幫助犯有無幫
      助故意，顯與刑法上所稱之故意相違。
三、公訴人認被告庚○○、戊○○、丁○○、辛○○等四人涉有前開犯行，無非係以
    被害人乙○○分別匯款至被告庚○○等四人之郵局帳號內，及被告庚○○、戊○○、丁○○、辛○○等四人，皆為成年人，心智正常，對於不明身分之人，或以
    數千元之金錢代價，或以其他理由借用帳戶為詞，竟草率應允藉其名義，在上述
    郵局開戶，具有「幫助該不詳姓名、年籍之人開設帳戶，使之藉匯款方式取得不
    法利益」之不確定故意為主要論據。訊據被告戊○○及據被告庚○○、丁○○、
    辛○○等三人前於偵查中及本院訊問時均否認與上開不詳姓名、年籍之人共謀，
    對於被害人乙○○詐騙，被告辛○○辯稱：我是有用臺北縣樹林鎮迴龍郵局00
    00000─0000000號帳號，該帳號由甲○○拿去使用，其他的事情我
    都不知情，我不認識戊○○、庚○○、丁○○等人；被告戊○○辯以：有一同袍
    己○○向我借用存摺，他向我保證不會有事。我當時因要向他借錢買毒品，所以
    才把存摺交給他，對將來是否有人會利用帳戶詐財，毫無所悉，應不成立幫助犯
    ；被告庚○○則辯稱：八十八年七、八月間，我是看報紙認識一不詳姓名、年籍
    之人，他向我借郵局帳戶，並給我三千元做代價，有契約書，但不見了；被告丁○○則以身分證曾遭人剪斷，後已申請補發，我郵局帳戶給我前男友丙○○使用
    ，丙○○說我帳戶賣了五千元，並沒有與人共謀，以刮刮樂詐欺乙○○等語置辯
    。經查：
    (1)本件並查無如公訴意旨所述之不詳姓名、年籍之人所組之刮刮樂詐欺集團，則
      公訴人所指之正犯為何人即不得而知。
    (2)被告庚○○、戊○○、丁○○、辛○○等四人雖有開立郵局帳戶，並分別以數
      千元之金錢代價，或以其他理由借用交予他人。惟若無任何證據足證被告等四
      人對於前開帳戶係要被用來作為他人犯詐欺罪之用有所認識，實難認被告庚○○等四人有何幫助詐欺之故意。
    (3)況且，如果執意認為本件情形被告庚○○等四人有幫助詐欺罪之不確定故意，
      在事實認定上仍有諸多問題待突破，如：有無辦法證明為詐欺行為之人，就是
      被告庚○○等四人所交付帳戶之人（或甲○○、或丙○○、或己○○），或兩
      者間有何犯意聯絡及行為分擔？又被告等人於交付帳戶時，對將來是否有人會
      利用帳戶詐財，毫無所悉，對於犯罪與正犯並無共同之認識，應不成立幫助犯
      。
    (4)而人頭戶問題在國內普遍存在，其用途甚多，諸如請領款項、規避稅捐、金融
      商品買賣或其他合法、非法財務操作、洗錢、恐嚇取財（如常見之「擄車勒贖
      」、「擄鴿勒贖」）、經營六合彩、地下錢莊，甚至擄人勒贖等各種合法、非
      法用途，而非僅限於詐欺取財一途。不論直接或間接故意，在確認行為人之幫
      助故意內容時，必須就行為人於幫助行為時【究係幫助正犯為何種犯罪行為】
      予以認定，而非以事後正犯為何種犯罪行為來反推行為人之幫助故意內容。否
      則，幫助犯之處罰將極為不確定。若無證據足以【排途前開帳戶之其他可能用
      途】，則尚不得以前開帳戶事後供詐欺之用，即逕認被告庚○○等四人有幫助
      詐欺得利之犯行。
    (5)被害人乙○○對於分別匯款至臺北縣樹林迴龍郵局0000000─0000
      000號（辛○○）帳號、臺南鹽埕郵局0000000─0000000號
      （庚○○）帳號、桃園縣龍潭中興郵局0000000─0000000號（
      戊○○）帳號、臺北市○○街郵局0000000─0000000號（丁○○）帳號等之經過固陳述甚詳，並提出上開匯款單據各一份附卷為憑，而上開
      帳號係被告庚○○、戊○○、丁○○、辛○○等人所開立，亦有交通部郵政總
      局九十一年八月十二日管九一字第五０六一四三００二號函一紙可稽，惟對於
      該不詳姓名、年籍之人如何與被告庚○○、戊○○、丁○○、辛○○等四人謀
      議本案犯行之情形，均無從說明，或提供相當資料，以資進一步查證，據此，
      就被告庚○○、戊○○、丁○○、辛○○等四人是否與該不詳姓名、年籍之人
      間，是否有共謀之情形，殊難只憑卷載事證，率為認定。
    (6)從而，被告庚○○等四人雖自承前開帳戶為渠等所開戶，但並查無事證足證被
      告等四人曾替不詳姓名、年籍之人所組成之詐欺集團為任何之幫助行為，被告
      庚○○等四人均辯稱不知情而無幫助之故意尚堪採信，綜上，公訴人所舉之證
      據尚不足以證明被告等四人犯罪，此外，復查無其他積極證據，足資證明被告
      等四人確有公訴人所指之犯行，均應為被告等四人無罪之諭知。
四、本件被告庚○○、丁○○、辛○○等人，均經合法傳喚無正當理由，而不於審判
    期日到庭，爰不待其陳述，由檢察官一造辯論而為判決，併此敘明。
五、至移送併案審理（臺灣臺北地方法院檢察署八十九年度偵字第二二二四六號）、
    （臺灣新竹地方法院檢察署九十年度偵字第六八八三號），與本件無罪判決即無
    裁判上一罪關係，應退由公訴人另行依法處理，附此說明。
據上論斷，應依刑事訴訟法第三百零六條、第三百零一條第一項，判決如主文。
本案經檢察官林佳穎到庭執行職務。
中      華      民      國    九十一    年      九      月     十七     日
                                  臺灣新竹地方法院刑事第一庭
                                      法  官  林  秋  宜
右正本證明與原本無異。
如不服本判決，應於判決送達後十日內，向本院提出上訴狀（應附繕本），上訴於臺
灣高等法院。
                                      書記官  鄒  茂  瑜
中      華      民國    九十一    年      九      月    十七      日
